ACORDAO-COMPLETO-2348039

ACÓRDÃO 2472/2019 ATA 10/2019 - SEGUNDA CÂMARA

VISTOS, relatados e discutidos estes autos de aposentadorias deferidas em favor de Amilto José Barchet, Luiz Gabriel Bernardi, Marines Ana Argenta e Elisabeth Mozzaquatro Parcianello pela Gerência Executiva do Instituto Nacional do Seguro Social (INSS) em Santa Maria - RS;
	ACORDAM os Ministros do Tribunal de Contas da União, reunidos em Sessão da 2ª Câmara, com fundamento no art. 71, III e IX, da Constituição de 1988, nos arts. 1º, V, 39, II, e 45 da Lei nº 8.443, de 1992, e nos arts. 260, § 1º, e 262, § 2º, do RITCU, ante as razões expostas pelo Relator, em:
	9.1. considerar ilegais os atos iniciais de aposentadoria em favor de Amilto José Barchet  (à Peça 31 sob o nº 10162178-04-2008-000003-6) , Luiz Gabriel Bernardi (à Peça 33 sob o nº 10162178-04-2008-000013-3) e Marines Ana Argenta (à Peça 34 sob o nº 10162178-04-2008-000012-5) , além do ato de alteração em favor de Elisabeth Mozzaquatro Parcianello (à Peça 32 sob o nº 10162178-04-2011-000022-5) , negando-lhes os respectivos registros;
	9.2. dispensar o ressarcimento das quantias percebidas indevidamente, mas de boa-fé, em consonância com a Súmula n.º 106 do TCU;
	9.3. determinar que, no prazo de 15 (quinze) dias contados da ciência desta deliberação, a Gerência Executiva do INSS em Santa Maria - RS adote as seguintes medidas:
9.3.1. faça cessar os pagamentos decorrentes dos atos ora considerados ilegais, sob pena de responsabilidade solidária da autoridade administrativa omissa, nos termos do art. 71, IX, da Constituição de 1988 e do art. 262, caput, do RITCU; 
	9.3.2. dê ciência do inteiro teor desta deliberação aos interessados, alertando-os de que o efeito suspensivo proveniente da eventual interposição de recurso junto ao TCU não os eximirá da devolução dos valores percebidos indevidamente após a notificação, diante do não provimento desse recurso, devendo encaminhar os comprovantes dessa notificação ao TCU no prazo de até 30 (trinta) dias; 
	9.3.3. oriente os interessados (Amilto José Barchet, Elisabeth Mozzaquatro Parcianello, Luiz Gabriel Bernardi e Marines Ana Argenta) no sentido de que as suas aposentadorias poderão prosperar por intermédio do necessário recolhimento da correspondente contribuição previdenciária, sob a forma indenizada, para o respectivo período de atividade rural, nos termos da Súmula nº 268 do TCU;
	9.3.4. oriente complementarmente o Sr. Amilto José Barchet no sentido de que poderá permanecer aposentado, caso opte pela aplicação da Súmula nº 74 do TCU com o devido ajuste nos seus proventos para assumir a proporção de 30/35 avos;
	9.3.5. oriente complementarmente a Sra. Marines Ana Argenta no sentido de que, caso não efetue o recolhimento da correspondente contribuição previdenciária, sob a forma indenizada, ela deverá retornar à atividade para completar o correspondente tempo de contribuição em consonância com as regras atualmente vigentes;
	9.3.6. oriente complementarmente a Sra. Elisabeth Mozzaquatro Parcianello no sentido de que poderá permanecer aposentada, com o devido ajuste nos seus proventos para assumir a proporção de 29/30 avos, ante a glosa do tempo de insalubridade para o cargo na área administrativa, sem a efetiva comprovação da correspondente insalubridade;
	9.3.7. encaminhe a este Tribunal, nos termos do art. 262, § 2º, do RITCU, os novos atos de concessão das aludidas aposentadorias, sem as ilegalidades indicadas nesta deliberação, com a necessária comprovação do recolhimento indenizado da aludida contribuição previdenciária ou com a referida opção pela aplicação da Súmula nº 74 do TCU em prol de Amilto José Barchet e pelo devido ajuste nos proventos de Elisabeth Mozzaquatro Parcianello com vistas a assumir a proporção de 29/30 avos, permitindo que esses novos atos sejam submetidos à apreciação pelo TCU, na forma do art. 260, caput, do RITCU; 
	9.3.8. acompanhe o deslinde das decisões judiciais obtidas pelos Auditores da Receita Federal do Brasil (RFB) no bojo dos Mandados de Segurança 35.490, 35.494 e 35.500 em trâmite no Supremo Tribunal Federal (STF) e faça cessar o pagamento do Bônus de Eficiência e Produtividade previsto na Lei nº 13.464, de 2017, em favor de Amilto José Barchet e de Marines Ana Argenta, no prazo de 30 (trinta) dias contados da eventual desconstituição dessas decisões judiciais, por se tratar de parcela pro labore faciendo expressamente excluída da base de cálculo da correspondente contribuição previdenciária e percebida, assim, em dissonância com o art. 40, caput e §§ 1º, 3º, 4º e 18, da Constituição de 1988, devendo informar o TCU sobre o efetivo cumprimento dessa medida ao final do referido prazo;
	9.4. determinar que a unidade técnica adote as seguintes medidas:
	9.4.1. envie a cópia do presente Acórdão à Gerência Executiva do INSS em Santa Maria - RS; e
	9.4.2. arquive o presente processo, sem prejuízo de promover o monitoramento da determinação proferida pelo item 9.3 deste Acórdão, representando ao TCU, se necessário.

Aposentadorias deferidas em favor de Amilto José Barchet, Luiz Gabriel Bernardi, Marines Ana Argenta e Elisabeth Mozzaquatro Parcianello pela Gerência Executiva do Instituto Nacional do Seguro Social (INSS) em Santa Maria  RS.

Segunda Câmara

Gerência Executiva do Instituto Nacional do Seguro Social (INSS) em Santa Maria - RS.

3. Interessados: Amilto José Barchet (CPF XXX.270.390-XX), Elisabeth Mozzaquatro Parcianello (CPF XXX.371.510-XX), Luiz Gabriel Bernardi (CPF XXX.769.470-XX) e Marines Ana Argenta (CPF XXX.386.130-XX).

13.1. Ministros presentes: Augusto Nardes (na Presidência), Aroldo Cedraz e Raimundo Carreiro.
13.2. Ministro-Substituto convocado: Augusto Sherman Cavalcanti.
13.3. Ministro-Substituto presente: André Luís de Carvalho (Relator).

ACORDAO-COMPLETO-2399336

Acórdão 9230/2020 - Segunda Câmara

ANDRÉ DE CARVALHO

Trata-se de aposentadorias deferidas em favor de Amilto José Barchet, Luiz Gabriel Bernardi, Marines Ana Argenta e Elisabeth Mozzaquatro Parcianello pela Gerência Executiva do Instituto Nacional do Seguro Social (INSS) em Santa Maria - RS.   
2.	Após a análise final do feito, o auditor federal da Sefip lançou o seu parecer conclusivo à Peça 36 (fls. 1/11) , com a anuência, por delegação de competência, do diretor da unidade técnica (Peça 37) , nos seguintes termos:
"Trata-se de atos de concessão inicial de aposentadoria de Amilto José Barchet, Luiz Gabriel Bernardi e Marines Ana Argenta e de alteração de Elisabeth Mozzaquatro Parcianello, exservidores da Gerência Executiva do INSS - Santa Maria/RS - INSS/MPS. 
2. Os atos foram submetidos, para fim de registro, à apreciação do Tribunal de Contas da União (TCU) , de acordo com o art. 71, inciso III, da Constituição Federal. O cadastramento e a disponibilização ao TCU ocorreram por intermédio do Sistema de Apreciação e Registro de Atos de Admissão e Concessões (Sisac) , na forma dos arts. 2º, caput e incisos I a VI, e 4º, caput, da Instrução Normativa - TCU 78/2018. 
Histórico
3. Ressalte-se, inicialmente, que o ato inicial de Elisabeth Mozzaquatro Parcianello (n. Sisac 10162178-04-2004-000022-1) foi julgado ilegal pelo Acórdão 7686/2010-TCU-Primeira Câmara, de relatoria do Ministro José Múcio Monteiro, devido ao cômputo de atividade rural sem o recolhimento da respectiva contribuição previdenciária. 
4. Em consulta aos atos Sisac autuados no presente processo identificou-se a averbação de tempo de serviço rural para todos os interessados: pelo ato de Amilto José Barchet foram averbados 8 anos, 8 meses e 11 dias; pelo de Elisabeth Mozzaquatro Parcianello, 4 anos, 5 meses e 5 dias; pelo de Luiz Gabriel Bernardi, 5 anos, 5 meses e 17 dias; e pelo de Marines Ana Argenta, 7 anos, 9 meses e 14 dias. 
5. A mesma consulta apontou averbação de 1 ano, 6 meses e 28 dias de tempo insalubre para Elisabeth Mozzaquatro Parcianello e informou que, para todos os atos, o parecer do Controle Interno foi pela ilegalidade das concessões devido a estas averbações. 
6. Complementarmente, consultando-se os contracheques dos interessados (peça 17) , verificou-se que Amilto José Barchet e Marines Ana Argenta recebem parcela referente ao Bônus de Eficiência instituído pela Lei 13.464/2017. 
7. Considerando que: as averbações de tempo de serviço rural só seriam regulares em caso de recolhimento das respectivas contribuições previdenciárias; a percepção de bônus de eficiência estaria em desacordo com a jurisprudência do TCU; que a averbação de tempo insalubre em regime celetista para cargos administrativos demanda comprovação de condições insalubres, penosas ou perigosa; além do fato de que os atos de concessão deram entrada neste Tribunal há mais de cinco anos, fez-se necessário oportunizar o contraditório e a ampla defesa dos interessados, nos termos do Acórdão 587/2011-TCU-Plenário, da relatoria do Ministro Valmir Campelo, conforme oitivas acostadas às peças 3-6. 
8. Devidamente notificados (peças 7-10) , todos os interessados apresentaram suas defesas, que foram juntadas como peças 11-12, 14 e 16. 
Exame Técnico 
Ato de Amilto José Barchet 
9. Conforme exposto anteriormente, identificou-se a averbação de tempo de serviço rural (8 anos, 8 meses e 11 dias) no ato do interessado, além da percepção de parcela referente ao Bônus de Eficiência instituído pela Lei 13.464/2017. 
10. Em relação ao período rurícola, o Tribunal já pacificou sua jurisprudência em 29/2/2012, por meio do Acórdão 414/2012-TCU-Plenário, de relatoria do Ministro Augusto Nardes, que aprovou o Enunciado 268 da Súmula da Jurisprudência do TCU nos seguintes termos: O tempo de atividade rural somente poderá ser averbado para fins de aposentadoria no serviço público se recolhidas as respectivas contribuições previdenciárias na época própria ou, posteriormente, de forma indenizada. 
11. Consultando-se os autos não há evidências de que o recolhimento citado tenha sido efetuado. O Controle Interno, em campo próprio no ato Sisac, informou que não restou evidenciado tal pagamento.
12. Quanto ao Bônus de Eficiência, o entendimento do Tribunal, a partir da prolação do Acórdão 2000/2017-TCU-Plenário, de relatoria do Ministro Benjamin Zymler, é de que tal vantagem não poderia integrar os proventos de aposentadoria por se tratar de parcela de natureza pro labore faciendo, expressamente excluída da base de cálculo da contribuição previdenciária. 
13. O afastamento da aplicação do art. 7º, §2º, da Lei 13.464/2017, em observância aos princípios constitucionais do equilíbrio financeiro e atuarial e do regime solidário e contributivo da previdência social, pautou diversas deliberações deste Tribunal a partir do Acórdão supracitado (exemplos: Acórdãos 2.463/2017, 2.879/2017, 2.880/2017, 2.881/2017, 2.882/2017, 2.883/2017, 2.884/2017, 2.885/2017, 2.886/2017, 2.887/2017, 2.888/2017 e 2.889/2017, todos do Plenário) . 
14. Ressalte-se que tal decisão se amparou na Súmula 347 do STF, que dispõe que o TCU pode, no exercício de suas atribuições, apreciar a constitucionalidade das leis e dos atos do Poder Público. Frise-se, complementarmente, que o Acórdão 2000/2017-TCU-Plenário, em seu item 9.2, deixou clara que sua aplicação só cabe à análise de casos concretos submetidos à apreciação desta Corte de Contas - como a apreciação do ato de aposentadoria em tela. 
15. Contudo, o sindicato dos Auditores da Receita Federal do Brasil, em 2018, solicitou junto ao STF a desconstituição do Acórdão 2000/2017-TCU-Plenário, tendo obtido a suspensão de qualquer tentativa de sustação de pagamento relacionada ao Bônus por meio dos Mandados de Segurança 35.490, 35.494 e 35.500 (peças 6-8) .
16. Logo, a interrupção do pagamento do Bônus de Eficiência depende de eventual reversão do posicionamento adotado pelo Supremo nas decisões liminares, e seu recebimento não é fator para julgamento pela ilegalidade do ato. 
Resposta à oitiva 
17. Em sua defesa quanto ao Bônus de Eficiência (peça 11, p. 21-24) , o interessado alegou que o art. 14 da Lei 13.464/2017 expressamente excluiu da base de cálculo da contribuição previdenciária tal parcela e o §2º, do art. 7º, do mesmo dispositivo legal, confere aos aposentados a previsão de sua percepção. 
18. Conforme já exposto, tal alegação não merece acolhida pois, consoante o Acórdão 2000/2017-TCU-Plenário, foi afastada a incidência do §2º, do art. 7º da Lei 13.464/2017, por violar os princípios constitucionais do equilíbrio financeiro e atuarial e do regime solidário e contributivo da previdência social. 
19. Apesar disso, não cabe determinação para exclusão da rubrica, por se encontrar amparada pelos MS 35.490, 35.494 e 35.500, em trâmite no STF (peças 18-20) , consoante exposição nos parágrafos 15-16. 
20. Em sua defesa quanto ao tempo rural (peça 11, p. 1-20) , o interessado alegou que: a) a Certidão de Tempo de Serviço contendo o período rurícola foi expedida antes de outubro de 1996, antes das alterações promovidas pela MP 1.523/96, que teria iniciado a exigência da contribuição previdenciária para contagem recíproca; b) qualquer alteração na concessão violaria o princípio da segurança jurídica; c) qualquer alteração na concessão violaria o princípio da boa-fé. 
21. Em relação ao argumento 'a', destaque-se que a obrigatoriedade do recolhimento da contribuição previdenciária deriva da própria Constituição Federal, em seu artigo 202, §2º, na redação original, ou o atual artigo 201, §9º. Tal circunstância tem sido reiteradamente afirmada pelo STF, conforme apontado no Voto condutor do Acórdão 4216/2017-TCU-Primeira Câmara, de relatoria do Ministro Benjamin Zymler, que apresenta a ementa da decisão exarada nos autos do Mandado de Segurança 33.482, da relatoria do Ministro Luiz Fux: 
'AGRAVO REGIMENTAL EM MANDADO DE SEGURANÇA. SERVIDOR PÚBLICO. APOSENTADORIA. CONTAGEM DE TEMPO DE ATIVIDADE RURAL. NECESSIDADE DE COMPROVAÇÃO DO RECOLHIMENTO DAS CONTRIBUIÇÕES PREVIDENCIÁRIAS PARA A CONCESSÃO DE APOSENTADORIA PELO REGIME PRÓPRIO DE PREVIDÊNCIA SOCIAL. CONCESSÃO DE APOSENTADORIA. ATO COMPLEXO. TERMO INICIAL DO PRAZO PREVISTO NO ART. 54 DA LEI 9.784/1999. AGRAVO REGIMENTAL A QUE SE NEGA PROVIMENTO. 
1. A contagem recíproca de tempo de serviço rural para a aposentadoria no serviço público (regime próprio) pressupõe o recolhimento das contribuições previdenciárias correspondentes. Precedentes: MS 28.917/DF, Rel. Min. Rosa Weber, Primeira Turma, DJe 28.10.2015; MS 28.668/DF, Rel. Min. Ricardo Lewandowski, Segunda Turma, Dje 11.06.2014; MS 28.929/DF, Rel. Min. Cármen Lúcia, Plenário, DJe 14/1/2011; MS 26.391, Rel. Min. Marco Aurélio, Plenário, DJe 6/6/2011; RE 600.582/RS, Rel. Min. Cármen Lúcia, Primeira Turma, DJe 21.2.2011. 
2. Os precedentes desta Suprema Corte tiveram por fundamento o art. 201, § 9º, da Constituição da República, que tratou, para efeito de aposentadoria, da possibilidade de contagem recíproca de tempo de contribuição na Administração Pública e na atividade privada, rural e urbana, o qual, embora tenha sido renumerado, constava da redação original da Constituição Federal como art. 202, § 2º. 
3. In casu, não houve aplicação retroativa da EC nº 20/1998, tendo sido observado o entendimento firmado por esta Corte em relação à aplicação da legislação vigente por ocasião do preenchimento dos requisitos para a aposentadoria. 
4. O ato de aposentadoria de agentes públicos é complexo e somente se aperfeiçoa após o seu registro junto ao TCU. A partir desse momento é que começa a correr o prazo estabelecido pelo art. 54 da Lei nº 9.784/1999. 
5. Agravo regimental a que se NEGA PROVIMENTO' (MS 33482 Agr, Relator Min. Luiz Fux, Primeira Turma, julgado em 16/8/2016, DJe 31/8/2016) . 
22. Considerando que a vigência da aposentadoria do interessado é posterior à edição da CF88 (mais precisamente 13/3/97) , o recolhimento de contribuição previdenciária já era requisito necessário para a averbação de tempo rural quando de sua aposentação. 
23. Logo, tal argumento não merece acolhida. 
24. Em relação à alegação de violação ao princípio da segurança jurídica (argumento 'b') , é certo que houve acórdãos do próprio TCU que aplicaram este princípio para, excepcionalmente, considerar legais atos de pessoal apresentando irregularidades. 
25. Todavia, esses acórdãos tiveram pontos em comum, sintetizados com precisão no voto condutor do Acórdão 69/2015-TCU-Segunda Câmara, de relatoria do Ministro Raimundo Carreiro: 
'31. Quanto à invocação dos princípios da segurança jurídica e da proteção da confiança para estabilizar, pelo decurso do tempo, atos de pessoal originalmente eivados de alguma irregularidade, o entendimento convergente na jurisprudência deste tribunal é no sentido de que o fluir do tempo, mesmo que excessivamente prolongado, somente autoriza a estabilização do ato quando sua eventual impugnação implicar prejuízo insuportável e irreversível ao interessado (Ac. 3.245/2010-Plenário - Rel. Min. Augusto Nardes; Ac. 1.011/2013-Plenário - Rel. Min. José Jorge; Ac. 2.251/2014-Plenário - Rel. Min. Bruno Dantas; entre outros) '.
26. Observa-se, assim, que o entendimento predominante no TCU é que o princípio da segurança jurídica prevalece sobre o princípio da legalidade apenas quando há risco de se causar prejuízo insuportável e irreversível ao interessado. 
27. No caso ora em análise, este requisito não se encontra presente, uma vez que, conforme entendimento atual do TCU, consolidado no Acórdão 1893/2006-TCU-Plenário, de relatoria do Ministro Augusto Sherman, o qual passou a permitir o recolhimento indenizado relativo ao período rural, o interessado poderá permanecer aposentado nos moldes da atual concessão, desde que proceda ao recolhimento das contribuições previdenciárias referentes ao tempo de atividade rural averbado. Caso o recolhimento não seja efetuado, os vencimentos serão reduzidos para a proporcionalidade de 30/35 avos, haja vista que a Súmula TCU 74 poderia ser aplicada a seu caso - o que resultaria em um valor de provento básico um pouco maior que R$ 22.000,00, não caracterizando prejuízo insuportável.
28. Assim, tal argumento não deve prosperar.
29. Quanto ao princípio da boa-fé (argumento 'c') , frise-se que o argumento do ex-servidor já se encontra contemplado pela Súmula 106 do Tribunal, que dispõe que 'o julgamento pela ilegalidade das concessões de reforma, aposentadoria e pensão, não implica por si só a obrigatoriedade da reposição das importâncias já recebidas de boa-fé'. Assim, tal argumento não merece acolhida pois, conforme a súmula citada, não haverá ressarcimento dos valores já recebidos até o julgamento de mérito do ato de concessão. 
30. Logo, o ato merece proposta de julgamento pela ilegalidade e recusa de seu registro. 
31. Excluindo-se o período rural, o tempo de serviço do interessado soma 28 anos, 10 meses e 29 dias. Portanto, no caso em tela pode ser aplicado o entendimento fixado na Súmula TCU 74 para obtenção do tempo mínimo necessário à aposentação com proventos proporcionais, calculados à razão de 30/35 avos, pois a concessão teve vigência inicial em 13/3/1997. 
32. Caso opte por recolher a contribuição previdenciária, de forma indenizada, o ex-servidor pode manter seus proventos integralizados. 
Ato de Luiz Gabriel Bernardi 
33. Conforme exposto anteriormente, identificou-se a averbação de tempo de serviço rural (5 anos, 5 meses e 17 dias) no ato do interessado. 
34. Consoante o exposto no parágrafo 10, tal período somente pode ser averbado após o recolhimento da respectiva contribuição previdenciária. 
35. O Controle Interno informou, em campo próprio no ato Sisac, que não restou comprovado o recolhimento da contribuição mencionada. Entretanto, comunicou que o ex-servidor seria beneficiário da ação 2009.71.00.035383-4/JF-RS. 
36. O processo supracitado foi digitalizado, consoante informação registrada em sua movimentação (peça 21) , e autuado sob o número 5024537-12.2013.4.04.7100/JF-RS. Os autos, agora eletrônicos, foram tramitados para análise de recurso no Tribunal Regional Federal da 4ª Região (peça 22) . 
37. Consultando-se a sentença, no âmbito da ação 2009.71.00.035383-4/JF-RS (peça 23) , ainda em primeira instância, constatou-se que havia sido concedida liminar aos filiados do Sindisprev/RS, autor da ação, de forma a manter os proventos dos substituídos sem alteração - mesmo sem recolhimento de contribuição previdenciária sobre o período rural. Mas, na apreciação do mérito da questão, o magistrado revogou a antecipação de tutela e julgou improcedente o pedido do autor (peça 23, p. 8) .
38. Entretanto, em julgamento de apelação do Sindicato, o TRF4 deu provimento ao recurso e garantiu a averbação de período rurícola sem o recolhimento da contribuição previdenciária (peça 24) . 
39. Após novo recurso interposto, agora pela AGU, o processo foi tramitado ao STJ (peça 25) , onde aguarda seu julgamento (peça 26) . 
Resposta à oitiva 
40. Em sua defesa (peça 16) , o interessado, por meio de sua procuradora, alegou que: 
a) o ex-servidor estaria amparado pela ação 2009.71.00.035383-4/JF-RS; 
b) teria ocorrido a decadência administrativa; 
c) a exigência de indenização para cômputo de tempo rural só teria passado a ocorrer com a edição da MP 1.523/96. 
41. Em relação ao argumento 'a' destaque-se que a ação citada ainda não transitou em julgado e a decisão final pode ser desfavorável ao interessado. Dessa forma, a alegação não sustenta a legalidade do ato, mas apenas impede determinação imediata de exclusão do período rural averbado, com consequente ajuste na proporcionalidade dos proventos, antes da apreciação de mérito pelo STJ. 
42. Portanto, tal argumento não merece prosperar. A ressalva quanto à impossibilidade de alteração nos proventos será apresentada ao final do tópico. 
43. Quanto ao argumento ('b') , ressalte-se que o Supremo Tribunal Federal já reconheceu não ocorrer decadência administrativa de decisão do TCU que nega registro de ato de admissão, aposentadoria, reforma e pensão, pois este ainda não se encontra constituído. Esses atos, também chamados 'atos sujeitos a registro', se enquadram na categoria de "ato complexo", que só é aperfeiçoado quando de seu registro pelo TCU. 
44. Ainda a esse propósito, veja-se o disposto na Decisão 1.020/2000-TCU-Plenário (de relatoria do Ministro Marcos Vinicius Vilaça) que, por sua vez, cita deliberações do Poder Judiciário:
a) apreciação da legalidade da aposentadoria, culminada com o respectivo registro, é essencial para que o ato se aperfeiçoe para todos os fins de direito. Negá-la seria negar a própria missão constitucional desta Corte de Contas. Em momento algum trata-se de mero registro mecânico. 
b) encontra-se na jurisprudência, reiteradamente, o acolhimento da tese de que a aposentadoria é um ato complexo. Neste sentido, traz-se à colação aresto do Supremo Tribunal Federal - STF, cuja ementa assim declara: 
'APOSENTADORIA - ATO ADMINISTRATIVO DO CONSELHO DA MAGISTRATURA - NATUREZA - COISA JULGADA ADMINISTRATIVA - INEXISTÊNCIA. O ato de aposentadoria exsurge complexo, somente se aperfeiçoando com o registro perante a Corte de Contas. Insubsistência da decisão judicial na qual assentada, como óbice ao exame da legalidade, a coisa julgada administrativa.' (RE- 195861/ES, Relator Ministro Marco Aurélio, Julgamento em 26.08.97- 2ª Turma) '.
c) admitindo-se ser complexo o ato de aposentadoria, conclui-se que o prazo para sua anulação começa a fluir a partir do momento em que ele se aperfeiçoa, com o respectivo registro pelo TCU. Assim, ainda que se admita a aplicabilidade da Lei 9.784/99 às atividades de controle externo, o prazo decadencial estabelecido pelo seu art. 54 não constitui um impedimento à apreciação contemplada pelo art. 71, inciso III, da CF.' (...) 
45. Por sua vez o mesmo STF, em acórdão proferido em 7/4/2008, ao decidir sobre o MS 25.552, confirmou esse entendimento, conforme se pode verificar dos termos da respectiva ementa -verbis: 
'EMENTA: MANDADO DE SEGURANÇA. ATO DO TRIBUNAL DE CONTAS DA UNIÃO. APOSENTADORIA DE MAGISTRADO. (...) INAPLICABILIDADE DO ART. 250 DA LEI N. 8.112/1990. DECADÊNCIA ADMINISTRATIVA E OFENSA AO PRINCÍPIO DA IRREDUTIBILIDADE DE SALÁRIOS NÃO CONFIGURADAS. 
1. (...) 
3. O Supremo Tribunal Federal pacificou entendimento de que, sendo a aposentadoria ato complexo, que só se aperfeiçoa com o registro no Tribunal de Contas da União, o prazo decadencial da Lei 9.784/99 tem início a partir de sua publicação. Aposentadoria do Impetrante não registrada: inocorrência da decadência administrativa. 
4. A redução de proventos de aposentadoria, quando concedida em desacordo com a lei, não ofende o princípio da irredutibilidade de vencimentos. Precedentes'.
 
46. Assim, tal argumento não merece acolhida. 
47. Em relação ao argumento 'c', conforma já exposto no parágrafo 21, a exigência da contribuição previdenciária para contagem recíproca do período rurícola se origina da Constituição Federal desde seu tempo original. Como a concessão do inativo é posterior à sua edição, mais especificamente 26/8/97, o recolhimento já era obrigatório quando de sua aposentação. 
48. Logo, a alegação não merece prosperar, cabendo proposta de julgamento pela ilegalidade do ato e recusa do seu registro. 
49. Excluindo-se o tempo rural, restam ao inativo 26 anos, 6 meses e 15 dias de tempo de serviço averbados - insuficientes para continuar aposentado. Logo, cabe ao interessado retornar à atividade para cumprir tempo suficiente para sua inativação ou recolher a contribuição previdenciária, de forma indenizada, para que sua aposentadoria possa prosperar nos moldes em que foi concedida. 
50. Todavia, devido ao julgamento do recurso no STJ, referente ao processo 5024537- 12.2013.4.04.7100/JF-RS (antigo 2009.71.00.035383-4/JF-RS) , restar pendente, não cabe determinação ao inativo para retorno imediato à atividade. 
51. Por fim, destaque-se que o Tribunal já determinou o acompanhamento do processo acima mencionado no âmbito do Acórdão 1408/2015-TCU-Primeira Câmara, de relatoria do Ministro Walton Alencar Rodrigues. 
Ato de Marines Ana Argenta
52. Conforme exposto anteriormente, identificou-se a averbação de tempo de serviço rural (7 anos, 9 meses e 14 dias) no ato da interessada, além da percepção de parcela referente ao Bônus de Eficiência instituído pela Lei 13.464/2017. 
53. Consoante o exposto no parágrafo 10, tal período somente pode ser averbado após o recolhimento da respectiva contribuição previdenciária. 
54. Quanto ao Bônus de Eficiência, também consoante exposição anterior nos parágrafos 12-15, o entendimento do Tribunal, a partir da prolação do Acórdão 2000/2017-TCU-Plenário, é de que tal vantagem não poderia integrar os proventos de aposentadoria por se tratar de parcela de natureza pro labore faciendo, expressamente excluída da base de cálculo da contribuição previdenciária. Contudo, devido ao julgamento dos MS 35.490, 35.494 e 35.500 restar pendente, não cabe determinação para exclusão da rubrica, não cabendo proposta de julgamento pela ilegalidade apenas por esta irregularidade. 
55. O Controle Interno informou, em campo próprio no ato Sisac, que não restou comprovado o recolhimento da contribuição mencionada. Entretanto, comunicou que a ex-servidora seria beneficiária da ação 2007.71.02.007998-8/JF-RS. 
56. Consultando-se a movimentação processual da ação supracitada (peça 27) , verificou-se que a interessada obteve liminar (peça 28) , que foi convertida em sentença em 15/1/08, suspendendo qualquer redução em sua aposentadoria. No entendimento do magistrado responsável pela decisão, teria ocorrido a decadência da possibilidade de exigir contribuição previdenciária na emissão da Certidão de Tempo de Serviço dado que transcorreram mais de 5 anos entre a emissão e a exigência.
57. Complementarmente, consultando-se a movimentação da ação na 2ª instância, observou-se que os recursos impetrados pelo INSS tiveram seu provimento negado pelo Tribunal Regional Federal da 4ª Região (peça 29) . Em 20/8/10 o processo foi encaminhado para o STJ para análise de novo recurso interposto pela autarquia. 
58. No STJ (peça 30) , o recurso do INSS foi conhecido e provido, afastando a decadência declarada na sentença de 1ª instância (peça 30, p. 3) . Por fim, o processo transitou em julgado em 12/11/15 (peça 30, p. 1) . 
59. Assim, a ação 2007.71.02.007998-8/JF-RS não mais ampara o período rurícola averbado sem recolhimento de contribuição previdenciária. 
Resposta à oitiva 
60. A resposta à oitiva da interessada (peça 12) apresentou exatamente os mesmos argumentos defendidos pelo inativo Amilto José Barchet, nos termos dos parágrafos 17 e 20. 
61. Dessa forma, a análise das alegações realizada nos parágrafos 18-19 e 21-29 pode ser aproveitada, rejeitando-se os argumentos trazidos pela interessada. Nesse diapasão, cabe proposta de julgamento pela ilegalidade de seu ato e recusa de seu registro. 
62. Excluindo-se o tempo rural, restam à inativa 20 anos, 7 meses e 23 dias de tempo de serviço averbados - insuficientes para continuar aposentada. Logo, cabe à interessada retornar à atividade para cumprir tempo suficiente para sua inativação ou recolher a contribuição previdenciária, de forma indenizada, para que sua aposentadoria possa prosperar nos moldes em que foi concedida. 
63. Quanto ao Bônus de Eficiência, não cabe determinação para sua exclusão por se encontrar amparado pelos MS 35.490, 35.494 e 35.500, em trâmite no STF (peças 18-20) , consoante exposição nos parágrafos 15-16. Ato de Elisabeth Mozzaquatro Parcianello 
64. Conforme exposto anteriormente, identificou-se a averbação de tempo insalubre (1 ano, 6 meses e 28 dias) e rural (4 anos, 5 meses e 5 dias no ato da interessada) . 
65. Consoante o exposto no parágrafo 10, o período rurícola somente poderia ser averbado após o recolhimento da respectiva contribuição previdenciária. 
66. O Controle Interno informou, em campo próprio no ato Sisac, que não restou comprovado o recolhimento da contribuição mencionada. Entretanto, comunicou que a ex-servidora seria beneficiário da ação 2009.71.00.035383-4/JF-RS. 
67. A legalidade de tal averbação foi analisada pelo Acórdão 7686/2010-TCU-Primeira Câmara, de relatoria do Ministro José Múcio Monteiro, que a julgou irregular e o ato, ilegal. 
68. Em julgamento de pedido de reexame, esta Corte de Contes, informada pela interessada da ação supracitada, suspendeu a determinação para ajuste em seus proventos, nos termos do Acórdão 2765/2012-TCU-Primeira Câmara, de relatoria do Ministro Walton Alencar Rodrigues, até a decisão final do processo judicial. 
69. Assim, não cabe proposta de determinação de imediata alteração de proventos ou retorno à atividade da inativa. 
70. Quanto ao tempo insalubre, ressalte-se que a partir da prolação do Acórdão 911/2014-TCU-Plenário, de relatoria do Ministro Benjamin Zymler, esta Corte de Contas passou a entender que a contagem especial de tempo prestado em condições insalubres, penosas e perigosas para servidores ocupantes de cargos de natureza estritamente administrativa, caso da interessada, além de observar os parâmetros definidos no Acórdão 2008/2006-TCU-Plenário, de relatoria do Ministro Walton Alencar Rodrigues, somente poderá ocorrer se efetivamente demonstrada a existência de risco ou de agentes nocivos à saúde no local de trabalho, devidamente atestado por laudo pericial. 
71. Consultando-se os autos e o ato Sisac não constam informações a respeito do laudo acima mencionado. 
Resposta à oitiva 
72. Em sua defesa (peça 14) , por meio de sua procuradora, a interessada alegou que: 
a) teria ocorrido a decadência administrativa; 
b) seria responsabilidade do INSS, e não da interessada, a comprovação de condições insalubres, penosas ou perigosas em seu ambiente de trabalho. 
73. Quanto ao argumento 'a', ressalte-se que, conforme exposto nos parágrafos 43-45, o ato de registro de pessoal corresponde a ato complexo e, portanto, só ocorreria sua decadência após o julgamento pelo Tribunal. Logo, a alegação não merece acolhida. 
74. Em relação ao argumento 'b', frise-se que, consoante o art. 250, V, do Regimento Interno do TCU, o Ministro-Relator ou o Tribunal, diretamente ou por delegação de competência, pode determinar a oitiva do terceiro interessado em qualquer processo de fiscalização de atos e contratos para manifestar-se sobre fatos que possam resultar em decisão desfavorável a ele. 
75. Nesse contexto, o direcionamento da oitiva ao interessado atende requisito demandado pelo entendimento do STF de que, passados cinco anos do envio do ato ao TCU, faz-se necessária a abertura de ampla defesa e contraditório na apreciação da legalidade de atos de concessão. 
76. Logo, cabe ao inativo, ao receber a oitiva, apresentar provas que sustentem seus argumentos, e não à jurisdicionada, pois é para sua defesa que foi aberto o espaço do contraditório. 
77. Assim, tal argumento não merece prosperar, cabendo proposta de julgamento pela ilegalidade do ato e recusa de seu registro. 
78. Excluindo-se o tempo insalubre, restam à interessada 29 anos, 4 meses e 8 dias de tempo de serviço total - suficientes para que continua aposentada. Como a ação 2009.71.00.035383-4/JF-RS impede a exclusão do tempo rural, seus proventos devem ser ajustados à proporção de 29/30 avos. 
Conclusão
79. Tendo em vista a averbação de tempo de serviço rural sem a respectiva contribuição previdenciária para todos os interessados, conclui-se que seus atos de concessão de aposentadoria merecem proposta de julgamento pela ilegalidade e recusa de seus registros. 
80. O ex-servidor Amilto José Barchet pode permanecer aposentado, caso opte pela aplicação da Súmula TCU 74 à sua concessão, com o devido ajuste em seus proventos para a proporção de 30/35 avos. 
81. À inativa Marines Ana Argenta, resta retornar à atividade para completar tempo suficiente para sua inativação. 
82. O ex-servidor Luiz Gabriel Bernardi pode permanecer aposentado, sem alteração em seus proventos, enquanto encontrar-se amparado pela ação 2009.71.00.035383-4/JF-RS, com recurso ainda pendente de julgamento no STJ. Frise-se que o Tribunal já determinou o acompanhamento desse processo no âmbito do Acórdão 1408/2015-TCU-Primeira Câmara. 
83. Quanto ao ato de Elisabeth Mozzaquatro Parcianello, verificou-se que foi averbado tempo insalubre para cargo de área administrativa sem a comprovação de condições insalubres, penosas e perigosas. Como a interessada também se encontra amparada pela ação supracitada, a averbação rural não pode ser excluída, mas, descontando-se o tempo indevidamente averbado de tempo insalubre, seus proventos devem ser ajustados à razão de 29/30 avos. 
84. Opcionalmente, todos os interessados podem recolher a contribuição previdenciária, de forma indenizada, sobre o tempo rural averbado, e manter suas concessões nos moldes em que foram concedidas. 
85. Quanto ao Bônus de Eficiência, presente nos contracheques do Sr. Amilto e da Sra. Marines, devido às decisões liminares exaradas no âmbito dos MS 35.490, 35.494 e 35.500 não é possível determinar a interrupção de seu pagamento. Contudo, cabe determinação à jurisdicionada, com fulcro no art. 71, IX, da Constituição Federal, que, na hipótese de desconstituição das decisões citadas, faça cessar o pagamento da rubrica. 
Proposta de Encaminhamento 
86. Ante o exposto, e de conformidade com o preceituado no artigo 71, inciso III, da Constituição Federal c/c os arts. 1º, inciso V, e 39, inciso II, da Lei 8.443/92 e os artigos 1º, inciso VIII, e 260, §1º, do Regimento Interno do TCU, propõe-se: 
a) considerar ILEGAIS e recusar o registro dos atos de concessão de aposentadoria de Amilto José Barchet (CPF: XXX.270.390-XX) , Elisabeth Mozzaquatro Parcianello (CPF: XXX.371.510-XX) , Luiz Gabriel Bernardi (CPF: XXX.769.470-XX) e Marines Ana Argenta (CPF: XXX.386.130-XX) ; 
b) dispensar a devolução dos valores indevidamente recebidos até a data da ciência pela Gerência Executiva do INSS - Santa Maria/RS - INSS/MPS do Acórdão que vier a ser proferido, com base no Enunciado 106 da Súmula da Jurisprudência do TCU; 
c) determinar à Gerência Executiva do INSS - Santa Maria/RS - INSS/MPS, com fundamento no art. 45 da Lei 8.443/1992, que: 
c.1) esclareça a todos os interessados que suas aposentadorias poderão prosperar, nos moldes em que foram concedidas, mediante o recolhimento da contribuição, de forma indenizada, sobre os períodos de atividade rural averbados, nos termos do Enunciado 268 da Súmula da Jurisprudência do TCU; 
c.2) informe ao inativo Amilto José Barchet que, em caso de não recolhimento da contribuição citada em c.1, pode permanecer aposentado, tendo seus proventos ajustados à razão de 30/35 avos; 
c.3) comunique à ex-servidora Marines Ana Argenta que, em caso de não recolhimento da contribuição citada em c.1, faz-se necessário retornar à atividade para completar o tempo de serviço necessário para a inativação; 
c.4) ajuste os proventos de Elisabeth Mozzaquatro Parcianello à razão de 29/30 avos devido à exclusão da averbação indevida de tempo insalubre; 
c.5) cadastre novo ato de aposentadoria para a ex-servidora citada em c.4, nos termos do artigo 262, § 2º , do Regimento Interno do TCU, c/c artigo 19, § 3º, da Instrução Normativa TCU 78/2018; 
c.6) caso se comprove o recolhimento das contribuições por parte dos interessados, nos termos do Enunciado 268 da Súmula da Jurisprudência do TCU, ou o inativo citado em c.2 opte por permanecer aposentado com ajuste em seus proventos, cadastre novos atos de aposentadoria, nos termos do artigo 262, § 2º , do Regimento Interno do TCU, c/c artigo 19, § 3º, da Instrução Normativa TCU 78/2018; 
c.7) na hipótese de desconstituição das decisões judiciais obtidas pelos Auditores da RFB nos autos dos Mandados de Segurança 35.490, 35.494 e 35.500, em trâmite no Supremo Tribunal Federal (STF) , faça cessar o pagamento a Amilto José Barchet e Marines Ana Argenta do Bônus de Eficiência e Produtividade, previsto na Lei 13.464/2017, por incompatível com o art. 40, caput e §§ 1º, 3º, 4º e 18, da Constituição Federal, dada a expressa exclusão da vantagem, de caráter pro labore faciendo, da base de cálculo de contribuição previdenciária; 
c.8) informe aos ex-servidores o teor do Acórdão que vier a ser prolatado, encaminhando ao TCU, no prazo de trinta dias, comprovante da data de ciência pelos inativos, nos termos do art. 4º, § 3º, da Resolução-TCU 170/2004, alertando-os de que o efeito suspensivo proveniente de eventual interposição de recurso junto ao TCU não os exime da devolução dos valores indevidamente percebidos após a notificação, em caso de não provimento desse recurso".
3.	Enfim, por intermédio do Exmo. Sr. Procurador Júlio Marcelo de Oliveira, o MPTCU anuiu, em cota singela (Peça 38) , à aludida proposta da unidade técnica.
	É o Relatório.

8.1. Glênio Sabbad Guedes (66.450/OAB-RJ), entre outros, representando Luiz Gabriel Bernardi.  
8.2. Glênio Luis Ohlweiler Ferreira (23.021/OAB-RS), entre outros, representando Elisabeth Mozzaquatro Parcianello.

Procurador Júlio Marcelo de Oliveira.

PESSOAL. APOSENTADORIAS. INDEVIDO CÔMPUTO DO TEMPO RURAL. INDEVIDO CÔMPUTO DO TEMPO DE INSALUBRIDADE. PERCEPÇÃO DO BÔNUS DE EFICIÊNCIA E PRODUTIVIDADE previsto na Lei nº 13.464, de 2017. ILEGALIDADE. NEGATIVA DE REGISTRO. DETERMINAÇÕES.

APOSENTADORIA (APOS)

Secretaria de Fiscalização de Pessoal (Sefip).

Trata-se de aposentadorias deferidas pela Gerência Executiva do Instituto Nacional do Seguro Social (INSS) em Santa Maria - RS sob as seguintes condições:
	Peça
	Interessado
	Data de Nascimento
	Tipo de ato e 
de aposentadoria
	Vigência
	Enviado ao TCU

	31
	Amilto José Barchet
	20/8/1946
	inicial - 
aposentadoria voluntária
	13/3/1997
	17/10/2012

	32
	Elisabeth Mozzaquatro Parcianello
	26/9/1956
	alteração - aposentadoria voluntária
	14/10/1997
	16/9/2011

	33
	Luiz Gabriel Bernardi
	13/7/1952
	inicial - aposentadoria voluntária
	26/8/1997
	17/10/2012

	34
	Marines Ana Argenta
	17/3/1954
	inicial - aposentadoria voluntária
	20/10/1995
	13/9/2012

2.	Como visto, após a análise do feito, a Sefip e o MPTCU pugnaram pela ilegalidade dos referidos atos de aposentadoria. 
3.	O ato inicial em favor de Elisabeth Mozzaquatro Parcianello (Sisac 10162178-04-2004-000022-1) teria sido julgado ilegal pelo Acórdão 7686/2010-TCU-Primeira Câmara, em face do cômputo de atividade rural sem o recolhimento da respectiva contribuição previdenciária. 
4.	 Em consulta, contudo, ao Sisac, a Sefip identificou a averbação do tempo de serviço rural em prol de todos os interessados: (i) para Amilto José Barchet teria sido averbado o tempo de 8 anos, 8 meses e 11 dias; (ii) para Elisabeth Mozzaquatro Parcianello teria sido averbado o tempo de 4 anos, 5 meses e 5 dias; (iii) para Luiz Gabriel Bernardi teria sido averbado o tempo de 5 anos, 5 meses e 17 dias; e (iv) para Marines Ana Argenta teria sido averbado o tempo de 7 anos, 9 meses e 14 dias. 
5.	A referida consulta assinalou, ainda, a averbação de 1 ano, 6 meses e 28 dias como tempo de insalubridade em prol de Elisabeth Mozzaquatro Parcianello, ao passo que, complementarmente, ao consultar os contracheques dos interessados (Peça 17) , a unidade técnica verificou que Amilto José Barchet e Marines Ana Argenta perceberiam o bônus de eficiência instituído pela Lei nº 13.464, de 2017. 
6. 	Desse todo modo, como as averbações do tempo de serviço rural só seriam regulares com o efetivo recolhimento das respectivas contribuições previdenciárias, ao passo que a percepção do bônus de eficiência estaria em desacordo com a jurisprudência do TCU e a averbação de tempo de insalubridade em regime celetista para os cargos administrativos necessitaria da efetiva comprovação sobre as condições insalubres, penosas ou perigosas, tendo os aludidos atos de concessão dado entrada no TCU, contudo, há mais de cinco anos, a unidade técnica promoveu a prévia oportunidade para o exercício do contraditório e da ampla defesa pelos interessados, em sintonia com a jurisprudência do STF (v.g.: MS-25.116 e MS-25.403) , e, após terem sido devidamente notificados (Peças 7/10) , os interessados apresentaram as suas manifestações às Peças 11/12, 14 e 16, tendo a Sefip promovida a correspondente análise por meio do parecer acostado à Peça 36.
7.	Incorporo os pareceres da Sefip e do MPTCU a estas razões de decidir.
8.	A averbação do tempo de serviço rural sem a respectiva contribuição previdenciária mostra-se indevida e, por isso, a Sefip assinalou a ilegalidade com a subsequente recusa de registro para as aludidas aposentadorias, destacando, no entanto, que as referidas aposentadorias poderão prosperar ante o recolhimento da correspondente contribuição previdenciária, sob a forma indenizada, para o respectivo período de atividade rural, nos termos da Súmula nº 268 do TCU.
9.	A Sefip assinalou, no entanto, que:
	(i) o Sr. Amilto José Barchet poderá permanecer aposentado, caso opte pela aplicação da Súmula nº 74 do TCU com o devido ajuste nos seus proventos para assumir a proporção de 30/35 avos;
	(ii) o Sr. Luiz Gabriel Bernardi poderá permanecer aposentado, sem a alteração dos seus proventos, enquanto estiver amparado pela Ação 2009.71.00.035383-4/JF-RS, ante o recurso ainda pendente de julgamento pelo STJ, destacando que o TCU já determinou o acompanhamento desse processo no âmbito do Acórdão 1408/2015-TCU-Primeira Câmara; 
	(iii) a Sra. Elisabeth Mozzaquatro Parcianello poderá permanecer aposentada, com o devido ajuste nos seus proventos para assumir a proporção de 29/30 avos, ante a glosa do tempo de insalubridade para o cargo na área administrativa, sem a efetiva comprovação da correspondente insalubridade, a despeito de a averbação do tempo rural não poder ser excluída, já que ela também se encontraria amparada pela referida Ação 2009.71.00.035383-4/JF-RS;
	(iv) a Sra. Marines Ana Argenta contaria com a averbação de apenas 20 anos, 7 meses e 23 dias de tempo de contribuição, ante a exclusão do aludido tempo rural, e, assim, para permanecer aposentada, ela deve promover o recolhimento da correspondente contribuição previdenciária, sob a forma indenizada, sem prejuízo de poder retornar à atividade para completar o correspondente tempo de contribuição em consonância com as regras atualmente vigentes.
10. 	Bem se sabe que, em sintonia com o Acórdão 911/2014-TCU-Plenário, a contagem especial do tempo prestado em condições insalubres, penosas e perigosas em prol de servidores ocupantes de cargos estritamente administrativos deveria observar os parâmetros definidos pelo Acórdão 2008/2006-TCU-Plenário e somente pode ocorrer se ficar efetivamente demonstrada a existência de risco ou de agentes nocivos à saúde no local de trabalho, com o devido ateste por laudo pericial. 
11.	De toda sorte, o TCU não deve se manifestar, no presente momento, sobre a eventual ilegalidade inerente à percepção do aludido bônus de eficiência presente nos contracheques de Amilto e de Marines, em respeito à decisão suspensiva proferida pelo Ministro do STF Alexandre de Moraes no bojo do MS 35.490, MS 35.494 e MS 35.500, a despeito de o Acórdão 2000/2017-TCU-Plenário ter assinalado que essa vantagem não deveria integrar os proventos de aposentadoria, por se tratar de parcela pro labore faciendo expressamente excluída da base de cálculo da correspondente contribuição previdenciária.
12.	Entendo, portanto, que o TCU deve considerar ilegais os aludidos atos de aposentadoria, negando-lhes os respectivos registros, deixando, contudo, de se manifestar, no presente momento, sobre a eventual ilegalidade inerente à percepção do aludido bônus de eficiência.
Ante o exposto, pugno pela prolação do Acórdão ora submetido a este Colegiado.
	
TCU, Sala das Sessões, em 9 de abril de 2019.
Ministro-Substituto ANDRÉ LUÍS DE CARVALHO 
Relator